臺灣苗栗地方法院民事簡易判決　　　　 95年度苗簡字第311號
原　　　告　寅○○
　　　　　　丑○○○
共　　　同
訴訟代理人　張智宏律師
被　　　告　甲○○
　　　　　　　　　　　　號
　　　　　　丙○○
　　　　　　　　　　　　7巷7.
共　　　同
訴訟代理人　唐琪瑤律師
被　　　告　臺灣省苗栗農田水利會
法定代理人　壬○○
訴訟代理人　癸○○
　　　　　　辛○○
上列當事人間確認通行權存在等事件，本院於民國96年3 月2 日
言詞辯論終結，判決如下：
  　主  文
確認原告就附圖甲案所示綠色部分，即被告丙○○所有坐落苗栗
縣後龍鎮○○○段七六六之四地號土地面積二五平方公尺，被告
丙○○、甲○○共有同段七七○之四地號土地面積五七平方公尺
，被告臺灣省苗栗農田水利會所有同段七六六之一地號土地面積
二○平方公尺，有通行權存在。
被告甲○○、丙○○應將前項通路上如附圖甲案所示之水塔面積
五平方公尺及其他地上物拆除，容忍原告通行。
被告不得在第一項所示通路上為其他妨害原告通行之行為。
訴訟費用新臺幣貳仟捌佰柒拾元由被告甲○○、丙○○負擔。
本判決第二、三項得假執行；但被告甲○○、丙○○以新臺幣壹
拾萬元為原告預供擔保後，得免為假執行。
　　事實及理由
一、原告主張：
  (一)坐落苗栗縣後龍鎮○○○段734 地號土地為原告寅○○所有
    ，同段736 地號土地為原告丑○○○所有（以下統稱系爭土
    地），該2 筆土地四周俱為他人土地所圍繞，必須經由被告
    丙○○所有同段766 之4 地號，被告丙○○、甲○○共有77
    0 之4 地號，及被告臺灣省苗栗農田水利會（下稱苗栗農田
    水利會）所有766 之1 地號土地上如附圖即苗栗縣竹南地政
    事務所成果圖甲案所示紅色標線部分之現況道路（下稱現況
    道路），始得對外通行至產業道路。系爭土地原亦利用上開
    現況道路對外通行，詎數年前被告甲○○與原告2 人交惡，
    竟以自用小客車阻擋原告之農耕機通過，近日復揚言欲將前
    開現況道路築牆阻止原告通行。爰依民法第787 條第1 項袋
    地通行權之規定，訴請確認就附圖甲案所示綠色部分有通行
    權存在。
  (二)原告所有系爭土地，地目田，使用分區為特定農業區，係作
    農業使用，自應使農耕機具得以通行；而一般農耕機具之寬
    度約3 公尺，且位於同段770 、770 之2 、771 地號土地上
    之水泥道路寬度亦為3.1 公尺，是原告主張通行之道路寬度
    應為3 公尺，自屬合理。
  (三)原告從未使用過732 之1 地號通行，原告自始即利用前述現
    況道路通行。被告甲○○、丙○○辯稱系爭土地於重劃前，
    原告本係利用732 之1 地號通行云云，顯不可採。
  (四)被告甲○○、丙○○主張之附圖乙案，因同段733 地號土地
    目前並無通路存在，勢須另行闢建新道路以供通行，而該道
    路對於733 地號土地所有人並無實益，自非損害最少之處所
    。另附圖丁案部分，因同段734 地號上亦無通路存在，勢須
    另行闢建新道路以供736 地號通行，而該道路對於734 地號
    土地所有人即原告寅○○亦無何實益，均非損害最少之處所
    。
  (五)並聲明：如主文第1、2、3項所示。
二、被告甲○○、丙○○則以下列各詞置辯：
  (一)原告2 人為夫妻，渠等所有系爭土地得通行同段766 之1 地
    號土地到達公路，殊無通行被告所有766 之4 、770 之4 地
    號土地之必要。況原告若通行同段732 之1 或766 之1 地號
    土地，其所有人均為苗栗農田水利會，自屬損害最少之處所
    及方法。
  (二)原告所有系爭土地重劃前為48之2 、49地號，重劃後編為73
    4 、736 地號，而重劃前48之2 地號本即有對外之聯絡道路
    ，該聯絡道路位於同段732 之1 地號，重劃後始成為袋地，
    是原告自應沿用原來之舊有聯絡道路通行，殊無捨此要求通
    行被告土地之餘地。
  (三)位於同段770 、770 之2 、771 地號上之水泥道路（下稱水
    泥道路），係被告為自己通行之利益，分別徵得770 地號土
    地所有人丁○○、乙○○、子○○，及771 地號土地所有人
    江阿坤同意後，自行興建而成，僅供被告一家人通行之用，
    並無供不特定公眾通行之情形，與既成道路之要件不符。況
    丁○○、乙○○、子○○及江阿坤之繼承人戊○○、庚○○
    、己○○均已明確表示不同意原告通行上開水泥道路，是原
    告主張通行被告之2 筆土地，再連接上開水泥道路，以至產
    業道路，自非妥適。
  (四)所謂得通行之周圍地，並不以現為道路，或係最近之聯絡捷
    徑為限；且如有多數周圍地可供通行，應比較各土地所有人
    可能受有之損害，擇其損害最少之處所通行之，最高法院92
    年度台上字第1399號判決可資參照。本件原告所有系爭土地
    可選擇通行之土地，除被告所有766 之4 、770 之4 地號，
    連接770 、770 之2 、771 地號外（面積共計297 平方公尺
    ），尚有同段733 、732 之1 地號（面積共計162 平方公尺
    ），及同段732 、731 地號土地（面積未經測量），可供通
    行至產業道路，然原告主張通行之被告所有766 之4 、770
    之4 地號，連接770 、770 之2 、771 地號上之水泥道路，
    以至產業道路，非但通行之面積遠大於通行其他周圍地之面
    積，且通行之土地筆數最多，共有人人數亦最多，殊非損害
    最少之處所。
  (五)通行權範圍希望採附圖乙案，倘本院認乙案不可行，則希望
    採附圖丁案。
  (六)並聲明：(1)原告之訴駁回。(2)如受不利之判決，願供擔保請
    准免為假執行。
三、被告苗栗農田水利會則以：未經被告苗栗農田水利會之同意
    ，不得使用水利地，但在不影響灌溉及排水之情況下，得申
    請核准通行，且須收費；倘本院確認之通行權範圍使用到該
    水利會土地，且長度超過6 公尺，須向該水利會提出申請設
    置涵洞，並切結該涵洞及其上舖設之道路須供公眾通行等語
    置辯。並聲明：原告之訴駁回。
四、查原告2 人為夫妻，系爭734 地號土地為原告寅○○所有，
    毗鄰同段736 地號土地為原告丑○○○所有，該2 筆土地四
    周俱為他人土地所圍繞，為袋地；附圖甲案所示紅色標線部
    分，目前為舖設水泥之通路（即現況道路），連接產業道路
    ，係被告甲○○、丙○○住家對外聯絡之路徑；系爭土地，
    地目田，使用分區為特定農業區，係作農業使用，目前並未
    種植作物等事實，為兩造所不爭，並有原告提出之土地登記
    謄本、地籍圖謄本在卷可憑（見卷第9 至28頁），且經本院
    依職權勘驗現場，及囑託苗栗縣竹南地政事務所測量屬實，
    製有勘驗筆錄及成果圖在卷可稽（見卷第71至80頁、第158
    頁），自堪信為真實。
五、按原告所有系爭土地為袋地，因與公路無適宜之聯絡，致不
    能為通常使用，而得依民法第787 條第1 項規定，主張通行
    周圍地以至公路一節，為被告所是認，惟被告甲○○、丙○○辯稱原告主張通行之附圖甲案所示綠色部分，並非損害最
    少之處所；被告苗栗農田水利會則辯稱倘須使用該會土地通
    行，應提出申請核准始可。是以本件應審究者，為原告主張
    通行之附圖甲案所示綠色部分，是否為損害最少之處所及方
    法？經查：
  (一)民法第787 條第1 項所謂土地與公路無適宜之聯絡，致不能
    為通常之使用，其情形不以土地絕對不通公路為限，即土地
    雖非絕對不通公路，因其通行困難以致不能為通常之使用時
    ，亦應許其通行周圍地以至公路，最高法院53年台上字第29
    96號判例意旨可資參照。本件原告所有系爭土地，僅得以附
    圖甲案所示紅色標線部分之現況道路，連接水泥道路，到達
    產業道路，此外別無其他聯絡通路之情，業據本院勘驗現場
    屬實。至被告甲○○、丙○○抗辯系爭土地於重劃前係利用
    同段732 之1 地號土地對外聯絡，原告應繼續使用該土地通
    行云云，然查，經本院勘驗現場及囑託測量結果，上開732
    之1 地號土地係屬水利地，目前亦作為灌溉溝渠之用（見卷
    第80頁），實難以作為系爭土地對外聯絡之通路，被告前揭
    所辯，殊非可採。從而，前述現況道路既為系爭土地對外聯
    絡之唯一通路，茲被告甲○○、丙○○復不同意原告使用該
    現況道路，則原告所有系爭土地顯有通行困難，以致不能為
    通常使用之情形，洵堪認定。其主張得通行周圍地以至公路
    ，自屬有據。
  (二)惟應審究者，係原告應通行何地，始屬對周圍地損害最少之
    處所及方法？參以如附圖甲案所示紅色標線部分之現況道路
    ，已舖設有水泥路面，本即供被告甲○○、丙○○對外通行
    之用，是以之提供予原告通行，對該被告2 人並無任何損失
    可言。況系爭土地分別於58年及61年間進行土地重劃，此觀
    土地登記謄本即明，則重劃後系爭土地既僅有前述現況道路
    可供對外通行，益徵原告主張當初重劃時即係以現況道路作
    為系爭土地之通路等語，足堪採信。審諸766 之4 地號土地
    一部份為現況道路所佔用，其餘則圍夾在現況道路與原告所
    有734 地號土地之間，土地所有人即被告丙○○並未加以使
    用，且將之隔絕於建物圍牆之外，準此以之作為系爭土地通
    行權之範圍，對被告丙○○之損失尚非鉅大。據此，原告主
    張自766 之4 地號南側地籍圖經界線往北以寬度3 公尺為限
    （絕大部分位於現況道路內），作為系爭土地通行權之範圍
    ，為屬對周圍地損害最少之處所，堪可認定。原告訴請確認
    如附圖甲案所示綠色部分，即被告丙○○所有766 之4 地號
    土地面積25平方公尺，被告丙○○、甲○○共有同段770 之
    4 地號土地面積57平方公尺，及被告苗栗農田水利會所有同
    段766 之1 地號土地面積20平方公尺，有通行權存在，為有
    理由。
  (三)被告苗栗農田水利會固辯稱：未經該會同意，不得使用該會
    之水利地云云，惟查，確認通行權之範圍，不以周圍地所有
    人同意為必要。本件上開通行權範圍雖使用到被告苗栗農田
    水利會所有766 之1 地號土地面積20平方公尺，然因該部分
    土地早經佔用作為道路使用，且經本院勘驗現場結果，水利
    會之灌溉溝渠亦係沿現況道路邊緣興築（見卷第75頁），是
    被告苗栗農田水利會變更現狀之可能性不高，縱將來有變更
    可能，原告仍可申請於溝渠上加蓋舖設水泥作為通路。是以
    被告前開所辯，尚無可取。
  (四)被告甲○○、丙○○雖抗辯：原告所有系爭土地得通行同段
    766 之1 或732 之1 地號水利地到達公路，殊無通行被告所
    有766 之4 、770 之4 地號土地之必要云云。然經本院勘驗
    現場結果，上開766 之1 及732 之1 地號均為灌溉溝渠，難
    以供農耕機具通行。是被告前開所辯，自非可採。
  (五)被告甲○○、丙○○又辯稱：原告所有系爭土地應沿用重劃
    前位於732 之1 地號上之原來舊有聯絡道路通行云云。惟查
    ，732 之1 地號土地目前係作灌溉溝渠之用，並無被告所指
    之舊有聯絡道路，業據本院勘驗現場屬實，且原告亦難利用
    上開灌溉溝渠對外通行。是被告上開抗辯，亦非可採。
  (六)被告甲○○、丙○○再辯稱：原告縱通行渠等所有766 之4
    、770 之4 地號土地，仍須再經過同段770 、770 之2 、77
    1 地號土地上之水泥道路，始能到達產業道路，茲770 地號
    土地所有人丁○○、乙○○、子○○，及771 地號土地所有
    人江阿坤之繼承人戊○○、庚○○、己○○已明確表示不同
    意原告通行上開水泥道路；況該水泥道路係被告2 人為自己
    通行之利益，分別徵得770 、771 地號土地所有人同意後，
    自行興建而成，僅供被告一家人通行之用，並無供不特定公
    眾通行之情形，與既成道路之要件不符，是原告主張通行被
    告所有上開2 筆土地，連接水泥道路，到達產業道路而為通
    行，尚非妥適云云。按位於770 、770 之2 、771 地號上之
    水泥道路，係作為被告甲○○、丙○○之住家對外聯絡產業
    道路之用，且於50、60年間即已舖設完成，為被告所是認（
    見卷第213 頁），則其既已具有通路之型態與功用，再提供
    予原告通行，對上開土地所有人而言，並無何損失，更可依
    法請求原告支付償金；況確認通行權之範圍，並不以周圍地
    所有人同意為必要，是770 、771 地號土地所有人或繼承人
    縱不同意原告利用上開水泥道路通行，將來原告仍可訴請確
    認之，準此，渠等不同意原告通行上開水泥道路，並不影響
    本院認定如附圖甲案所示綠色部分，係屬對周圍地損害最少
    之處所。被告前揭所辯，容非可採。至於上開水泥道路究係
    何人出資興建，及是否具備既成道路之要件，均與其是否為
    損害最少之處所無涉，併此敘明。
  (七)被告甲○○、丙○○另辯稱：原告主張通行被告所有766 之
    4 、770 之4 地號土地，及770 、770 之2 、771 地號上之
    水泥道路，以至產業道路，非但通行之面積遠大於通行其他
    周圍地之面積，且通行之土地筆數最多，共有人人數亦最多
    ，殊非損害最少之處所云云。惟查，原告通行上開土地及水
    泥道路，均僅就現況道路之現狀於寬度3 公尺之範圍內予以
    使用，並無另行闢建道路之必要，且對上開被告2 人及其他
    土地所有人均未造成損害；反觀若使用其他周圍地通行，則
    原告勢須另行闢建道路以供通行，對於該周圍地所有人之損
    害，至屬頗鉅。是以比較系爭土地周圍地各土地所有人可能
    受有之損害，仍應認原告通行如附圖甲案所示綠色部分，為
    屬損害最少之處所。被告前開所辯，不足憑採。
  (八)被告甲○○、丙○○雖又辯稱：原告亦可採附圖丁案通行，
    亦即於766 之4 地號之最西側留設寬度3 公尺通路，並於76
    6 之4 及770 之4 地號上留設寬度3 公尺之通路，連接水泥
    道路，供原告所有系爭土地通行云云（見卷第161 頁）。惟
    查，採丁案之結果，原告所有系爭土地偌大之面積合計3287
    平方公尺，僅得共同使用位在734 地號西北側邊陲之寬3 公
    尺道路通行，且進出通路呈直角，自屬不便；原告寅○○更
    須提供84平方公尺土地供原告丑○○○另筆736 地號土地通
    行，原告之損失至鉅。反觀若採甲案，即自766 之4 地號南
    側地籍圖線往北於寬度3 公尺之限度內而為通行（絕大部分
    位於現況道路內），對於被告則無任何損失，兩相權衡斟酌
    ，丁案實非適宜之通行路徑。
  (九)審諸被告甲○○、丙○○不同意原告利用上開現況道路通行
    ，無非係因家族嫌隙之故（註：被告甲○○為原告丑○○○
    之兄，見卷第213 頁），然此要不影響其為損害最少處所之
    認定。況上開被告堅決反對原告使用現況道路之舉，除增添
    兩造之恩怨外，對於原告系爭土地之使用不便及價值減損，
    影響至深且鉅，自係損人不利己之行為，不值支持，併此敘
    明。
六、綜上所述，如附圖甲案所示綠色部分既屬原告所有系爭土地
    對於周圍地主張通行權存在之損害最少處所及方法，則其訴
    請確認原告就附圖甲案所示綠色部分，即被告丙○○所有76
    6 之4 地號土地面積25平方公尺，被告丙○○、甲○○共有
    同段770 之4 地號土地面積57平方公尺，被告苗栗農田水利
    會所有同段766 之1 地號土地面積20平方公尺，有通行權存
    在，核屬有據，應予准許。至上開通行權範圍雖僅鄰接系爭
    734 地號，惟因原告2 人為夫妻，原告丑○○○所有736 地
    號得經由原告寅○○所有734 地號，再連接上開通行權範圍
    而為通行，原告2 人就此亦無爭執，爰就原告所有系爭2 筆
    土地共同確認其通行權範圍。又上開通行權範圍內設有水塔
    1 座，係被告甲○○、丙○○所有之情，未見該2 人有所爭
    執，從而，原告訴請被告甲○○、丙○○應將前項通路上之
    水塔面積5 平方公尺及其他地上物（含花草樹木及雜物）拆
    除，容忍原告通行；被告3 人不得在第1 項所示通路上為其
    他妨害原告通行之行為，均有理由，亦應准許。
七、本件事證已臻明確，兩造其餘攻擊防禦方法及舉證，核與判
    決結果不生影響，爰不予一一論述，附此敘明。
八、本件係關於財產權之訴訟其標的金額在新臺幣500,000 元以
    下之簡易訴訟程序，原應依職權宣告假執行，惟按主文第 1
    項確認之訴，性質上不宜宣告假執行，爰僅就主文第2 、 3
    項被告甲○○、丙○○敗訴之判決，依民事訴訟法第389 條
    第1 項第3 款規定，依職權宣告假執行；又被告甲○○、丙○○就此部分陳明願供擔保，請准免為假執行，於法並無不
    合，爰酌定相當之擔保金額准許之。
九、訴訟費用負擔之依據：民事訴訟法第436 條第2 項、第78條
    、第85條第1項及但書。
中　　華　　民　　國　　96　　年　　3 　　月　　16　　日
                    苗栗簡易庭法  官  黃佩韻
以上正本係照原本作成。
如不服本判決，應於判決送達後20日內向本院提出上訴狀（須附
繕本）。
                　　　　　　　書記官　蔡健忠
中　　華　　民　　國　　96　　年　　3 　　月　　16　　日
